---
title: "TP3 BIS"
author: "Gambardello Clara"
date: "2025-03-08"
output:
  pdf_document: default
  html_document: default
  word_document: default
---

## Partie A : Données d'électricité

Nous considérons les données de consommation électrique d'entreprises françaises mesurées toutes les 30 minutes pendant deux semaines par des compteurs Linky. L'objectif de cette partie est d'implémenter la méthode de validation croisée.

On commence par le télécharger et on regarde la taille du jeu de données d'électricité :

```{r}
load("C:/Users/CLARA/OneDrive/Documents/M1/Semestre 8/Modélisation linéaire/TP/TP3 BIS/smart278co.Rdata")

elec<-smart.278co
dim(elec)
```

On voit que ce jeu de données comporte 672 variables, donc 672 mesures d'électricité et 6291 observations donc 6291 entreprises. On remarque dans l'environnement global, que la table "elec" est sous forme de matrice et non de data frame. Ce qui n'est pas plus mal car on a beaucoup d'observations et la manipulation de matrice est plus rapide que celle de data frame pour nos calculs "à la main".

On représente ensuite une courbe d'électricité pour visualiser les données d'une des entreprises :

```{r}
plot(elec[100,], type ="l", main="Courbe d'électricité", ylab="Consommations")
```

On remarque un pic de consommation entre 500 et 600.

On va tout d'abord extraire les variables explicatives X et la variable à expliquer y. La variable X est composée de la variable constante ainsi que des données enregistrées pendant la première semaine. La variable à expliquer y, représente la consommation électrique du lundi de la deuxième semaine.

Pour séparer le jeu de données en deux semaines on regarde tout d'abord le nombre de colonnes du jeu de données, divisé par deux pour avoir le nombre de variables explicatives que possède une semaine :

```{r}
"Nombre de variable explicative par semaine :"
ncol(elec)/2
```

On peut séparer le jeu de données en deux parties "semaine1" et "semaine2" qui comportent les deux 336 colonnes :

```{r}
semaine1<-elec[,1:336]
semaine2<-elec[,337:672]
```

On peut maintenant créer la matrice X qui contient toutes les variables de la table "semaine1", plus la variable constante :

```{r}
X<-cbind(1, semaine1)
```

Il nous reste à extraire le vecteur y, pour cela on va repérer combien de relevés par jour sont faits (nombre de variables qui correspondent au lundi de la deuxième semaine).

le lundi de la deuxième semaine est donc à la colonne 1 du jeu de données "semaine2". les données sont relevés toutes les 30 minutes donc dans 1 journée on a $24\times2=48$ revelées donc 48 colonnes. Donc pour obtenir y on va faire la somme des lignes pour les colonnes 1 à 48.

```{r}
y<-rowSums(semaine2[,1:48])
```

On a le modèle de régression multiple suivant : $$(M_1) : y = X\beta + \epsilon$$

"elec" est une matrice et pour utiliser la fonction "lm" on a besoin d'une dataframe donc on transforme "X" en dataframe et on y ajoute "y", on nomme cette data frame "data_elec" et ce sera nos données sur lesquelles on effectuera la régression.

```{r}
data_elec<-as.data.frame(cbind(y, X))
colnames(data_elec)[2]<-"Intercept"

n<-nrow(data_elec)
p<-ncol(data_elec)-1 #car la constante est dans data_elec
```

On aurait dû tracer un "pairplot" pour visualiser une potentielle tendance linéaire mais il y a beaucoup trop de variables pour le faire ici. On ajuste donc directement le modèle et on calcule les résidus d'estimation et les valeurs ajustées :

```{r}
res<-lm(y~.-1, data=data_elec) # -1 car dans X ily'a déja la constante

"Résidus d'estimations :"
head(res$residuals)

"Valeurs ajustées :"
head(res$fitted.values)
```

### Résidus de prévision calculés par validation croisée

#### Méthode 1

On souhaite calculer les résidus de prévision calculés par validation croisée. Les résidus de prévision sont définis par : $$\hat{\epsilon}_{(i)}=y_i - \hat{y}_{(i)}$$ pour tout $i = 1,..,6291$ où $\hat{y}_{(i)}$ est la prédiction de $y_i$ calculée à partir du modèle basé sur l'échantillon privé de l'observation i.

On considère le modèle linéaire privé de l'observation i : $$(\mathcal{M}_{(i)}) : y_{(i)}=X_{(i)}\beta_{(i)} + \epsilon_{(i)}$$ L'estimateur $\hat{\beta}_{(i)}$ dans ce modèle est : $\hat{\beta}_{(i)}=(X^T_{(i)}X_{(i)})^{-1}X^T_{(i)}y_{(i)}$. La prédiction de $y_i$ basée sur le modèle $(\mathcal{M}_{(i)})$ est $\hat{y_{(i)}}=x_i^T \hat{\beta}_{(i)}$.

Pour calculer les valeurs prédites, on utilise la fonction "predict" car $\hat{y}_{(i)}$ est la prédiction de $y_i$ calculée sur $(\mathcal{M}_{(i)})$.

```{r, message=FALSE}
res_prevision<-function(nb_ligne, data){
  res_pred_i<-rep(0,nb_ligne)
  for (i in 1:nb_ligne){
    data_elec_i<-data[-i,]
    res_i<-lm(y~.-1, data=data_elec_i)
    pred_i<-predict(res_i, newdata=data[i,])
    res_pred_i[i]<-data$y[i]-pred_i
  }
  return(res_pred_i)
}

system.time(res_pred_i<-res_prevision(n, data_elec))
```

On voit que cette fonction a un temps d'exécution énorme.

On obtient le vecteur $\hat{\epsilon}_{(i)}$ suivant :

```{r}
head(res_pred_i)
```

#### Méthode 2

Ici, on veut calculer $\frac{\hat{\epsilon_i}}{(1-h_{ii})}$, où $\hat{\epsilon_i}$ est le résidu d'estimation de $y_i$ à partir du modèle global. On sait d'après le cours que $\hat{\epsilon}_{(i)}=\frac{\hat{\epsilon_i}}{(1-h_{ii})}$, on devrait donc obtenir le même vecteur qu'à la question précédente. Cette méthode est beaucoup plus rapide car il n'y a pas de boucle et on n'a pas n modèles à calculer.

```{r}
epsilon<-res$residuals
h_ii<-hatvalues(res)

"Temps d'execution : "
system.time(epsilon_pred_i<-epsilon/(1-h_ii))

"Résidus de prévision : "
head(epsilon_pred_i)
```

On remarque que cette méthode est très rapide

On peut maintenant comparer le vecteur "res_pred_i" de la méthode 1 avec le vecteur "epsilon_pred_i" de la méthode 2 :

```{r}
all(round(res_pred_i, digits=3)==round(epsilon_pred_i, digits=3))
```

On remarque que les deux méthodes sont équivalente car les deux vecteurs sont égaux. 
Donc on a bien $\hat{\epsilon}_{(i)}=y_i - \hat{y}_{(i)}=\frac{\hat{\epsilon_i}}{(1-h_{ii})}$

En tant que futur data scientist, je dirais que cette modélisation est un bon début pour voir les relations simples entre les variables mais que le modèle n'est pas forcément très pertinent.
Par exemple, si on trace les résidus d'estimation en fonction des valeurs ajustées on obtient le graphique suivant :
```{r}
plot(res$fitted.values, res$residuals, main="Résidus en fonction des valeurs ajustées", 
     xlab="Valeurs ajustées", ylab="Résidus")
```
On remarque une tendance, la plupart des observations sont regroupées vers la gauche, ce qui peut faire penser que le modèle n'est pas pertinant.
De plus, si on trace une nouvelle courbe d'éléctricité pour une autre entreprise que celle calculée précédemment, on remarque que les entreprises peuvent avoir des habitudes de consommations différentes ce qui peut créer des valeurs aberrantes dans les données et les modèles linéaire y sont sensible.

```{r}
plot(elec[10,], type ="l", main="Courbe d'électricité", ylab="Consommations")
```

Il faudrait donc essayer d'autre méthodes et voir laquel serait la plus adapté.


## Partie B : programmer à la main

On commence par construire la matrice "hat", qui est la matrice de projection définie par : $$P_X=X(X^TX)^{-1}X^T=(h_{ii})_{i=1}^{n}$$. Pour calculer $P_X$ on prend comme matrice X, la matrice définit plus haut composée de la variable constante et des autres variables explicatives. Pour que le calcul soit plus rapide on utilise les fonctions "solve(X)" et "crossprod(X,X)" qui respectivement, inverse une matrice et calcule $X^TX$.

```{r}
system.time({ 
Px<-X%*%solve(crossprod(X))%*%t(X)
h<-diag(Px)
})

#Vérification avec la fonction de R : 
system.time(h_R<-hatvalues(res))

all(round(h, digits=4)==round(h_R, digits=4))
```

Les deux vecteurs sont bien égaux. la manière la plus rapide est de calculer avec "lm" car à la main le fait de calculer "Px" est plus long à cause des produits matriciels.

On représente graphiquement les $h_{ii}$, et on trace le seuil :

```{r}
plot(h, main="Éléments diagonaux hii de la matrice Px", ylab="hii")
abline(h=3*(p+1)/n, col="red3")
```

Ces quantités sont utiles dans l'analyse des points leviers. On voit ici que la plupart des points sont en dessous du seuil mais qu'il y a quand même beaucoup de points au dessus du seuil, il y'a donc beaucoup de points leviers.

On souhaite désormais, à partir de $P_X$, déduire le vecteur des valeurs ajustées $\hat{y}$, et le vecteur des résidus d'estimation $\hat{\epsilon}=y-\hat{y}$.

On a $\hat{y}=P_X\times y$.

```{r}
system.time({
hat_y<-Px%*%y
hat_epsilon<-y-hat_y})

#Vérification avec la fonction de R :
system.time(hat_y_R<-res$fitted.values)
system.time(hat_epsilon_R<-res$residuals)

all(round(hat_y, digits=3)==round(hat_y_R, digits=3))
all(round(hat_epsilon, digits=3)==round(hat_epsilon_R, digits=3))
```

Les deux vecteurs des valeurs ajustées sont égaux ainsi que ceux pour les résidus d'estimation. Les deux façons de faire sont rapide, avec un léger gain de temps pour celle avec a fonction "lm".

### Résidus par validation croisée

Dans la partie A on a vu que $\hat{\epsilon}_{(i)}=y_i - \hat{y}_{(i)}=\frac{\hat{\epsilon_i}}{(1-h_{ii})}$, et donc en utilisant la formule $\hat{\epsilon}_{(i)}=\frac{\hat{\epsilon_i}}{(1-h_{ii})}$, on peut calculer les résidus par validation croisée plus rapidement et plus simplement car on a pas besoin construire n modèles pour obtenir les erreurs de prévision.

Pour les calculer, on va simplement utiliser le vecteur des résidus d'estimation "hat_epsilon" et h_ii calculés plus haut :

```{r}
epsilon_i<-hat_epsilon/(1-h)
head(epsilon_i)
```

### Distance de cook

On va maintenant donner une implémentation simple pour calculer les distances de Cook $C_i$ pour $i=1,..,6291$. La distance de cook mesure l'influence de l'observation i sur l'estimation du paramètre $\beta$. Elle est définie comme suit : $$ C_i = \frac{1}{(p+1)\hat{\sigma}^2}(\hat{\beta}_{(i)}-\hat{\beta})^TX^TX(\hat{\beta}_{(i)}-\hat{\beta})$$. Avec cette définition on doit calculer n modèles ce qui est très coûteux en calcul dans un algorithme, on va donc ici implémenter la distance de cook en utilisant un résultat du cours qui dit que l'on peut également écrire la distance de cook comme ci-dessous : $$C_i = \frac{1}{(p+1)}\frac{h_{ii}}{(1-h_{ii})}t_i^2 =\frac{1}{(p+1)}\frac{h_{ii}}{(1-h_{ii})^2}\frac{\hat{\epsilon_i}^2}{\hat{\sigma}^2}$$ où, $t_i$ sont les résidus standardisés, et $\hat{\sigma}^2$ l'estimateur sans biais de la variance définit par $\frac{\hat{\|\epsilon\|}^2}{n-(p+1)}$.

```{r}
cook<-function(hii, nb_row, nb_col, hat_epsilon){
  sigma2<-sum(hat_epsilon^2)/(nb_row-(nb_col+1))
  C_i<-((hat_epsilon^2)/((nb_col+1)*sigma2))*(hii/(1-hii)^2)
  return(C_i)
}
```

On peut maintenant calculer la distance de cook avec notre fonction et avec la fonction de R : "cooks.distance" qui prend en argument le résultat de la fonction "lm". Puis on fait un test d'égalité des deux vecteurs obtenus :

```{r}
system.time(D_cook<-cook(h, n, p, hat_epsilon))

#Vérification avec la fonction de R :
system.time(D_cook_R<-cooks.distance(res))

all(round(D_cook, digits=1)==round(D_cook_R, digits=1))
```

On voit bien que notre fonction et la fonction de R renvoient la même chose. De plus, notre fonction est légèrement plus rapide que celle de R.

On trace ensuite le plot des distances de cook ainsi que le seuil qu'on place à 1 (bonne approximation de $f_{p+1,n-(p+1)}(0.5)$) :

```{r}
plot(D_cook, type="h", main="Distance de Cook")
abline(1, 0, col="red3")
```

Quelques observations ont une distance de Cook supérieure aux autres observations, comme le pic vers 2500 ou vers 4200 environ. De plus seulement 1 observation dépasse le seuil, donc cette observations à une forte influence sur le modèle.

### Résidus studentisés par validation croisée

On souhaite maintenant calculer les résidus studentisés par validation croisée $t_i^*$. $$t_i^*=\frac{\hat{\epsilon_i}}{\hat{\sigma}_{(i)}\sqrt{1-h_{ii}}}$$. Pour cela, on doit calculer $\hat{\sigma}_{(i)}$ qui est défini par : $$\hat{\sigma}_{(i)}=\frac{\sum_{j=1,j\neq i}^{n}\hat{\epsilon}_{j(i)}^2}{n-1-(p+1)}$$ où $\hat{\epsilon}_{j(i)}=y_j - \hat{y_{j(i)}}$ avec $\hat{y_{j(i)}}=x_j^T\hat{\beta}_{(i)}$.

Pour éviter de calculer n modèles, on va exprimer $\hat{\sigma}_{(i)}$ par rapport au modèle construit sur l'échantillon total de n observations. On va donc montrer qu'on peut exprimer les résidus $\hat{\epsilon}_{j(i)}$ en fonction des résidus $\hat{\epsilon_i}$.

Démonstration :

Tout d'abord on a $\hat{\epsilon}_{j(i)}=y_j - \hat{y_{j(i)}}$ or, $\hat{y_{j(i)}}=x_j^T\hat{\beta}_{(i)}$ et on a également $\hat{\beta}_{(i)}=(X_{(i)}^TX_{(i)})^{-1}X_{(i)}^Ty_{(i)}$ D'après l'exercice du TD on a les expressions suivante : $X_{(i)}^TX_{(i)}=X^TX - x_ix_i^T$ et $X_{(i)}^Ty_{(i)}=X^Ty - x_iy_i$.

On va utiliser le résultat suivant : $(M+uv^T)^{-1}=M^{-1} - \frac{M^{-1}uv^TM^{-1}}{1+u^TM^{-1}v}$ , ou M est une matrice symétrique et inversible.

Comme $X_{(i)}^TX_{(i)}$ est symétrique et inversible, on peut lui appliqué le résultat précédent et on obtient : $(X_{(i)}^TX_{(i)})^{-1}=(X^TX)^{-1} + \frac{1}{1-h_{ii}}(X^TX)^{-1}x_ix_i^T(X^TX)^{-1}$.

On en déduit ensuite $\hat{\beta}_{(i)}$ :

$\hat{\beta}_{(i)}=(X_{(i)}^TX_{(i)})^{-1}X_{(i)}^Ty_{(i)}=\big[(X^TX)^{-1} + \frac{1}{1-h_{ii}}(X^TX)^{-1}x_ix_i^T(X^TX)^{-1}\big](X^Ty - x_iy_i)= \hat{\beta}+\frac{1}{1-h_{ii}}(X^TX)^{-1}x_i\hat{y_i} - (X^TX)^{-1}x_iy_i - \frac{1}{1-h_{ii}}(X^TX)^{-1}x_ih_{ii}y_i$.

En développant, on a remplacer : $x_i^T\hat{\beta}=\hat{y_i}$, $(X^TX)^{-1}X^Ty=\hat{\beta}$ et $x_i^T(X^TX)^{-1}x_i=h_{ii}$.

On peut maintenant calculer $\hat{y}_{j(i)}$ :

$\hat{y}_{j(i)}=x_j^T\hat{\beta}_{(i)}=x_j^T\hat{\beta}+\frac{1}{1-h_{ii}}x_j^T(X^TX)^{-1}x_i\hat{y_i} - x_j^T(X^TX)^{-1}x_iy_i - \frac{1}{1-h_{ii}}x_j^T(X^TX)^{-1}x_ih_{ii}y_i$

or, $x_j^T(X^TX)^{-1}x_i=h_{ij}$ donc $\hat{y}_{j(i)}=\hat{y_j}-h_{ij}y_i + \frac{h_{ij}}{1-h_{ii}}(\hat{y_i}-h_{ii}y_i)$.

Il ne reste plus qu'a remplacer dans $\hat{\epsilon}_{j(i)}$ : $\hat{\epsilon}_{j(i)}=y_j-\hat{y}_{j(i)}=y_j-\hat{y_j}+h_{ij}y_i - \frac{h_{ij}}{1-h_{ii}}(\hat{y_i}-h_{ii}y_i)=\hat{\epsilon_j}+ \frac{h_{ij}}{1-h_{ii}}\big(-\hat{y_i}-h_{ii}y_i +\frac{h_{ij}(1-h_{ii})y_i}{h_{ij}}\big)=\hat{\epsilon_j}+\frac{h_{ij}}{1-h_{ii}}(y_i - \hat{y_i})=\hat{\epsilon_j}+\frac{h_{ij}}{1-h_{ii}}\hat{\epsilon_i}$ pour $j\neq i$.

et pour $j=i$, on a : $\hat{\epsilon}_{i(i)}$=$\hat{\epsilon_i}+\frac{h_{ii}}{1-h_{ii}}\hat{\epsilon_i}=\hat{\epsilon_i}\big(\frac{1-h_{ii}+h_{ii}}{1-h_{ii}}\big)=\frac{1}{1-h_{ii}}\hat{\epsilon_i}$.

On va maintenant implémenter la fonction pour calculer $\hat{\sigma}_{(i)}$ :

```{r}
sigma_i_esti<-function(n, p, hat_epsilon, Px, hii){
  sigma_i<-rep(0,n)
  for (i in 1:n) {
    epsilon_j_i<-hat_epsilon[-i]+(Px[i,-i]/(1-hii[i]))*hat_epsilon[i]
    sigma_i[i]<-sum(epsilon_j_i^2)/(n-1-(p+1))
  }
  return(sigma_i)
}

sigma_i<-sigma_i_esti(n, p, hat_epsilon, Px, h)
head(sigma_i)
```

On peut maintenant calculer les résidus studentisés par validation croisée, puis comparer le vecteur obtenu a celui obtenu avec la fonction "rstudent" :

```{r}
res_studentise<-function(sigma_i, hii, hat_epsilon){
  t_i_star<-rep(0,n)
  t_i_star<-hat_epsilon/(((sigma_i)^(1/2))*((1-hii)^(1/2)))
  return(t_i_star)
}

system.time(t_star<-res_studentise(sigma_i, h, hat_epsilon))
head(t_star)

#Vérification avec la fonction de R :
system.time(t_star_R<-rstudent(res))
head(t_star_R)

all(round(t_star)==round(t_star_R))
```

On obtient bien le même résultat. Encore une fois ici notre fonction est légèrement plus rapide que la fonction "rstudent".
